臺灣雲林地方法院民事判決　　　　　　　 96年度訴字第283號
原　　　告　乙○○
訴訟代理人　劉意律師
被　　　告　甲○○
訴訟代理人　林重仁律師
上列當事人間請求損害賠償事件，本院於民國96年9 月26日言詞
辯論終結，判決如下：
    主  文
原告之訴及假執行之聲請均駁回。
訴訟費用由原告負擔。
    事實及理由
一、原告主張：被告對原告為不實之指控，進而對原告之財產為
    假處分（本院95年度裁全字第2171號裁定），案經台灣高等
    法院95年度重上字第334 號判決，及最高法院96年度台上字
    第461 號裁定駁回被告之訴確定，顯見被告上舉業已構成侵
    權行為，原告並因而受有為聲請撤銷被告上開不當假處分，
    及訴請本件訴訟，而分別支出律師費用各新台幣（下同） 5
    萬元，及為繳納坐落雲林縣斗六市○○段267 ─1 地號等 5
    筆土地辦理移轉登記之土地增值稅371 萬3 千餘元，而向訴
    外人龔玉枝借款370 萬元，卻因被告上開假處分，致原告無
    法出售訟爭土地與欲買受之人，而無法及時清償該筆借款，
    原告因而支出自民國95年8 月份起至96年6 月30日止，每月
    5 萬5 千5 百元利息，共計61萬零5 百元之損害，被告自應
    賠償原告上開損害，爰依民事訴訟法第533 條，及民法第18
    4 條規定提起本訴等語。並聲明：
　(一)被告應給付原告710,500 元，及自支付命令送達之翌日起至
　  清償日止，按週年利率5%計算之利息。
  (二)願供擔保，請准宣告假執行。
二、被告則以：被告係因兩造間塗銷所有權移轉登記事件，經台
    灣士林地方法院94年度重訴字第290 號判決被告勝訴後，方
    聲請本院為假處分及執行，並無不法可言，縱本案訴訟事件
    判決被告敗訴確定，惟綜合第一、二審判決歧異，原告斷難
    僅憑嗣後裁判之結果，遽認被告自始即具主觀上之故意、過
    失，被告並無故意、過失可言，縱認被告上開假處分有故意
    、過失，然第一、二審律師費非為訴訟進行所必需之費用，
    原告將聲請撤銷假處分及起訴本件訴訟之律師費，作為積極
    之損害，並據而請求賠償，於法未合，且費用亦過鉅，被告
    實難認同，又縱令原告繳納土地增值稅，即令係借款而來，
    其利息支出亦與被告無關，被告自不負賠償責任等語。並聲
    明：如主文所示。
三、兩造不爭執之事實：
　(一)台灣士林地方法院94年度重訴字第290號全部民事卷。
  (二)本院95年度裁全字第2171號、96年度裁全聲字第50號執行保
    全卷。
四、兩造所爭執之處，應在於：
　　被告對於坐落雲林縣斗六市○○段266 、267 ─1 號土地，
　  及坐落雲林縣斗六市○○段374 ─1 號土地，應有部分2144
    5/59500 （下稱系爭266 、267 ─1 、374 ─1 號土地）、
    同地段403 號土地，應有部分1459/3984 （下稱系爭403 號
    土地)、 同地段403 ─9 號土地（下稱系爭403 ─9 號土地
    ）實施假處分之行為是否有民事訴訟法第533 條準用同法第
    531 條規定之適用，及是否構成侵權行為？苟有，被告應賠
    償原告之數額為何？
五、茲論述如下：
　(一)按假扣押裁定因自始不當而撤銷，或因第五百二十九條第二
　  項及第五百三十條第三項之規定而撤銷者，債權人應賠償債
    務人因假扣押或供擔保所受之損害，民事訴訟法第531 條第
    1 項定有明文，此項規定於假處分亦準用之（同法第533 條
    ）。次按，最高法院五十八年台上字第一四二一號判例所謂
    債務人賠償請求權之成立，不以債權人之故意或過失為要件
    ，乃指假扣押（假處分）裁定，因自始不當而撤銷，或因民
    事訴訟法第五百二十九條第二項及第五百三十條第三項之規
    定而撤銷者，依同法第五百三十一條規定，債權人應賠償債
    務人因假扣押（假處分）或供擔保所受損害之情形而言，並
    不包括假處分裁定依民事訴訟法第五百三十三條準用同法第
    五百三十條第一項規定，因假處分之原因消滅或其他因假處
    分之情事變更，而由債務人聲請撤銷之情形在內，最高法院
    67年度台上字第1407號、69年度台上字第1879號、75年度台
    上字第2723號迭著有判例可參。
  (二)經本院職權調閱本院95年度裁全字第2171號卷宗全卷、96年
    度裁全聲字第50號卷宗全卷核閱結果，假處分債務人（即本
    件原告）曾對本院95年度裁全字第2171號提起抗告，經台灣
    高等法院台南分院以95年度抗字第338 號裁定駁回抗告確定
    ，足認本件假處分裁定顯無民事訴訟法第531 條所稱自始不
    當之情事；而本院96年度裁全聲字第50號裁定係認為假處分
    債權人（即本件被告）欲保全之請求業經敗訴確定在案，命
    假處分之情事業已變更，依民事訴訟法第530 條第1 項之規
    定撤銷系爭假處分裁定。系爭假處分裁定既因非自始不當，
    亦非因第529 條第2 項及第530 條第3 項之規定而撤銷，僅
    係因嗣後情事變更而依民事訴訟法第530 條第1 項撤銷，揆
    諸前開法條及判例，顯不符合民事訴訟法第531 條第1 項所
    定之要件，原告據此請求被告賠償其因假處分所受之損害，
    即屬無據，不應准許。
  (三)復按因故意或過失，不法侵害他人之權利者，負損害賠償責
    任，民法第184 條第1 項前段訂有明文。是侵權行為所發生
    之損害賠償請求權，以行為人之加害行為具違法性，且主觀
    上亦有故意或過失為其成立要件。經查：
  1.有關被告前以兩造約定原告日後負照顧扶養被告責任為條件
    ，被告遂贈與系爭266 、267 ─1 、374 ─1 、403 、 403
    ─9 號土地與原告，詎原告於贈與後，竟罔顧親情，置被告
    生活不顧，不僅不履行上開應善盡扶養之約定，亦未盡親子
    之情履行扶養義務乙節為由，提起撤銷上開附負擔之贈與，
    與回復原狀之訴訟，案經台灣士林地方法院以94年度重訴字
    第29 0號塗銷所有權移轉登記事件繫屬在案，經該院審理以
    據證人游富義、游淑媛之證詞，並審酌被告先已贈與原告及
    游富義若干不動產，本身留存系爭266 、267 ─1 、374 ─
    1 、403 、403 ─9 號土地供為養老之用，衡情苟非基於特
    定誘因，且獲得足以安養晚年之保障，殊不至於將供養老用
    之系爭266 、267 ─1 、374 ─1 、403 、403 ─9 號土地
    於繼承開始前即悉數分配於某特定繼承人各節，認定系爭26
    6 、267 ─1 、374 ─1 、403 、403 ─9 號土地之贈與係
    以原告扶養被告為負擔，惟因原告對被告未盡扶養之責，是
    被告依民法第412 條第1 項、第419 條、第179 條規定撤銷
    上開贈與，請求原告塗銷該部分之所有權移轉登記，為有理
    由，而判決被告勝訴在案等情，此有被告提出之台灣士林地
    方法院94年度重訴字第290 號民事判決附卷可稽。
　2.人民之訴訟權為程序權之最要者，有確保於人民其他基本權
　  利遭致國家機關或其他人民侵害或有受侵害之虞時，得藉由
    公平而正當之法律程序以求有效救濟或預防之功能，是訴訟
    權為憲法第16條所明文保障，乃此之故。而此訴權之存在，
    並不以本案訴訟果有理由為要件，是如被告對原告提起民事
    訴訟或刑事告訴，非明知不實而濫行興訟或意圖原告受刑事
    處分而誣告之，圖利用法院以遂其目的，即難認其有何不法
    可言。又人民請求確定私權之民事訴訟程序，其至裁判確定
    恆須相當時日，若於訴訟進行期間，債務人將其財產或其他
    應執行之現狀變更，縱債權人日後獲得勝訴判決，亦無法實
    現其債權，則民事訴訟之功能必將因而減損，其憲法上意義
    亦將蕩然無存，職故，民事訴訟法乃有保全程序之設計，而
    假處分制度作為保全程序之一種，其法理自亦有上開憲法上
    依據。是假處分裁定及其執行僅為保全程序，欲使將來或現
    已進行之本案訴訟不致因被告可能之行為導致無意義，故具
    有聲請假處分之權能者，原則上僅須請求標的之現狀變更有
    日後不能強制執行或甚難執行之虞者即可（民事訴訟法第53
    2 條第2 項規定參照），而不以本案訴訟將來必會獲勝訴判
    決為聲請要件，是同理，如聲請人非以不存在之假處分原因
    ，而利用假處分為手段，造成他人之損害者，即難認其有濫
    用假處分程序之不法可言。本件被告持上開台灣士林地方法
    院94年度重訴字第290 號民事勝訴判決聲請本院對系爭 266
    、267 ─1 、374 ─1 、403 、403 ─9 號土地為假處分，
    則客觀而言，被告聲請假處分可認係就憲法保障之訴訟權為
    正當之行使，非屬不法行為。
  3.因侵權行為所發生之損害賠償請求權，以有故意或過失不法
    侵害於他人權利為成立要件。所謂故意係指行為人對於構成
    侵權行為之事實，明知並有意使其發生或預見其發生，而其
    發生並不違背其本意而言；又過失之有無，應以是否怠於善
    良管理人之注意為斷。本件原告主張被告顯有故意、過失，
    無非是以其就台灣士林地方法院94年度重訴字第290 號民事
    判決不服提起上訴，嗣經台灣高等法院95年度重上字第 334
    號民事判決，及最高法院96年度台上字第461 號民事裁定駁
    回被告之訴確定為其依據。然觀之上開判決內容，乃以據證
    人莊啟煌、游富義、游淑媛之證詞，實難認定系爭266 、26
    7 ─1 、374 ─1 、403 、403 ─9 號土地之贈與附有以原
    告扶養被告之約款，且卷附並無任何證據足資認為兩造確以
    言詞約定系爭266 、267 ─1 、374 ─1 、403 、403 ─ 9
    號土地之贈與負有以原告扶養被告之負擔，而被告亦於每月
    有固定之租金所得35,860元，已逾台北市一般家庭於92、93
    年每人每月平均消費支出23,282元之生活水準，復斟酌原告
    每月匯寄不等之金額與被告之情，要難認被告有不能維持生
    活等節為由，認定被告依民法412 條第1 項、416 條第1 項
    第2 款規定撤銷贈與契約，自屬無據，而判決被告敗訴在案
    確定。稽之上開各審判決內容可知，兩造就系爭266 、 267
    ─1 、374 ─1 、403 、403 ─9 號土地之贈與是否係負有
    以原告扶養被告之負擔約定，及被告是否有不能維持生活之
    情，事涉原告應否負法定扶養義務各節爭執甚劇，各審判決
    認定岐異，要難逕以嗣後判決被告敗訴確定一事，即認被告
    有虛構不實事實指控原告之情，是被告據台灣高等法院95年
    度重上字第334 號判決，及最高法院96年度台上字第461 號
    裁定，即認被告故意或過失以聲請法院實施假處分之手段，
    侵害原告權利之情，尚嫌速斷。何況判決乃法庭上一連串事
    實證據表現之結果，影響當事人勝敗之因素甚多，或為舉證
    不足，或為法律見解不為法院所採，或為捏造事實等不一而
    定，而判斷當事人有無藉保全程序遂行侵害對造權利之故意
    或過失，應綜觀訴訟過程及其勝敗之原因，斷難僅憑嗣後裁
    判之結果，遽認聲請假處分之當事人自始即具主觀上之故意
    過失。本件綜觀被告聲請假處分當時，依據台灣士林地方法
    院94年度重訴字第290 號民事判決，已認系爭266 、267 ─
    1 、374 ─1 、403 、403 ─9 號土地之贈與係以原告扶養
    被告為負擔，惟因原告對被告未盡扶養之責，而判決被告勝
    訴，則被告主觀上認其前所有之系爭26 6、267 ─1 、374
    ─1 、403 、403 ─9 號土地所有權遭受侵害，尚非無據，
　　其為防止原告繼續侵害，因而依民事訴訟法規定聲請假處分
　  ，難認有何故意或怠於善良管理人之注意而有過失可言。是
    原告以被告聲請假處分之行為使其受有律師費用、借款利息
    之損害，並基於民法第184 條第1 項前段規定，訴請被告賠
    償其因假處分所受之上開損害，於法未合，為無理由，亦應
    予駁回。
六、從而，原告依據民事訴訟法第533 條準用同法第531 條規定
    ，及民法第184 條第1 項前段規定，請求被告賠償 710,500
    元，及自支付命令送達之翌日即96年7 月13日起至清償日止
    ，按週年利率5%計算之利息，於法均屬無據，為無理由，應
　　予駁回。而其假執行宣告之聲請亦失所附麗，均應併予駁回
　　。
七、本件判決之基礎已臻明確，兩造其餘攻擊防禦方法及所提出
    之證據，均經斟酌，核與判決之結果不生影響，爰不一一論
    述。
八、訴訟費用負擔之依據：民事訴訟法第78條。
中　　華　　民　　國　　96　　年　　10　　月　　12　　日
                  民事第二庭    法  官  陳秋如
以上正本係照原本作成
如對本判決上訴，須於判決送達後20日內向本院提出上訴狀（需
附繕本）
中　　華　　民　　國　　96　　年　　10　　月　　12　　日
                                書記官　王秀如
